臺灣高等法院刑事判決
109年度上易字第2391號
上  訴  人  
即  被  告  謝合順



上列上訴人因詐欺案件，不服臺灣臺北地方法院109年度易字第4
58號，中華民國109年11月3日第一審判決（起訴案號：臺灣臺北
地方檢察署109年度偵字第753號），提起上訴，本院判決如下：
    主  文
原判決撤銷。
謝合順無罪。
    理  由
一、公訴意旨略以：被告謝合順（原名謝周勇）綽號「勇仔」，
    明知申辦行動電話門號並無特殊限制，且詐騙集團多利用行
    動電話聯絡進行詐騙活動，倘將其所申請之行動電話門號提
    供他人使用，可能因此供詐騙集團成員遂行詐欺犯行，並藉
    以躲避檢警機關查緝，仍基於幫助詐欺之犯意，於民國106
    年11月28日後某時，在臺北市萬華區西園路某處，取得街友
    張西慶（涉有幫助詐欺罪，業經臺灣新北地方法院判決確定
    ）向遠傳電信股份有限公司（下稱遠傳公司）申辦門號為00
    00000000號之SIM卡，再於不詳時間地點，轉交予真實姓名
    年籍不詳之詐欺集團成員。果不其然，該詐欺集團成員即共
    同基於意圖為自己不法所有之犯意聯絡，於107年4月1日下
    午某時，以該門號撥打電話予陳冠碩，假冒為其堂哥陳彥甫
    ，謊稱電話號碼更改云云；又於107年4月2日10時59分許，
    以該電話號碼撥打電話予陳冠碩，佯稱貨款金額不足，亟需
    借款新臺幣（下同）15萬元云云，致使陳冠碩陷於錯誤，於
    107年4月3日11時47分許，在南投縣○○鎮○○路0段000號合作
    金庫銀行竹山分行，匯款15萬元至詐欺集團指定之帳戶（戶
    名：吳雅芯，郵局00000000000000號之帳戶），由該詐欺集
    團將款項提領一空。嗣後陳冠碩發覺有異，經與陳彥甫聯繫
    確認無借款之事，始知受騙。因認被告涉犯刑法第339條第1
    項、第30條第1項之幫助詐欺取財罪嫌。
二、按犯罪事實應依證據認定之，無證據不得認定犯罪事實；不
    能證明被告犯罪者，應諭知無罪之判決，刑事訴訟法第154
    條第2項、第301條第1項分別定有明文。所謂認定犯罪事實
    之證據，係指足以認定被告確有犯罪行為之積極證據而言，
    該項證據自須適合於被告犯罪事實認定，始得採為斷罪資料
    ，如未能發現相當證據，或證據不足以證明，自不能以推測
    或擬制之方法，為裁判基礎。苟積極證據不足為不利於被告
    事實之認定時，即應為有利於被告之認定，更不必有何有利
    之證據（具有統一法律見解效力之40年臺上字第86號判決意
    旨參照）。刑事訴訟法第161條第1項規定：檢察官就被告犯
    罪事實，應負舉證責任，並指出證明之方法。因此，檢察官
    對於起訴之犯罪事實，應負提出證據及說服之實質舉證責任
    。倘其所提出之證據，不足為被告有罪之積極證明，或其指
    出證明之方法，無從說服法院以形成被告有罪之心證，基於
    無罪推定之原則，自應為被告無罪判決之諭知（具有統一法
    律見解效力之最高法院92年臺上字第128號判決意旨亦足參
    照）。檢察官認被告涉有上開幫助詐欺犯嫌，無非係以被告
    謝合順之供述、證人張西慶之證述、預付卡申請書、遠傳公
    司108年2月5日遠傳（發）字第10810200697號函等資為論據
    。
三、本院的判斷
    訊據上訴人即被告謝合順堅詞否認有幫助詐欺犯行，辯稱:
    未帶張西慶去遠傳電信辦理門號，張西慶當時有拜託我找「
    李明德」，我沒有看過他，怎麼幫他，就咬我出來，張西慶
    是職業人頭，他講的話我不能相信等語。經查:
  ㈠證人張西慶就被告如何帶其辦理且取走電話SIM卡之事，分別
    有以下證述
  ⒈偵查中證述及具結證稱:因生病，被告找人照顧，遂經被告要
    求辦月租型門號1個供被告使用，被告並給付600元簽約金，
    嗣因被告未繳費，其欲停話，原以為僅欠繳話費547元，實
    則6000多元，詢問被告則以會處理相應，曾因此事於107年6
    月以110報警等語(107年度偵字第404號偵卷第9至11頁)。
　⒉嗣因檢察官調出0000000000門號申請資料，為預付卡，又改
    稱其人在醫院，林財源之人借走電話卡使用一萬餘元，當時
    雖已使用0000000000為何還要多辦0000000000門號，其自己
    也不知道，惟係被告帶其前往龍山寺遠傳電信共辦4支門號
    ，1支自己留用，被告取走另3支，被告跟店員熟識，辦妥後
    未自被告處取得好處，被告時常在辦人頭卡，像地頭蛇一樣
    ，如果不辦，被告會對其毆打，很多遊民遭被告打，且被告
    會介紹去舉廣告牌、發傳單賺錢，每天可賺幾百元，沒錢睡
    公園怕被被告打等語(107年度偵緝字第3477號偵卷第21至23
    頁)。
　⒊又稱曾將提供0000000000手機門號給被告，被告是艋舺公園
    的地頭蛇。當時申辦4支門號，提供2支給被告。另外2支門
    號1支給朋友使用，1支自用，裡面沒錢就丟掉了。去申辦過
    2次，門市應該不同，第一次是謝合順的朋友「小李」帶我
    去辦了2支門號，地點在西園路的遠傳，全部交給「小李」
    ；第二次是謝合順親自帶我去辦3支門號，其中1支是在地點
    在西園路的台灣之星，另2支是在西園路的遠傳。復稱第二
    次所辦2支遠傳門號自己留用，台灣之星則交被告，辦妥翌
    日曾在艋舺公園向被告討回2支門號，被告稱會還，而於隔
    日再交還2支門號。所辦門號獲得使用預付卡內300元金額。
    因當時生病，被告前來探視，為報恩而申辦門號等語(109年
    度偵字第753號偵卷第27至29頁)。
　㈡證人張西慶就上開被告何以帶證人辦理本案提供詐欺使用之
    電話卡之重要事項，包括辦理地點為西門町或龍山寺，何人
    帶去是被告或小李或二人，所辦門號種類是月租型或預付卡
    ，辦理次數1次或2次，辦理SIM卡張數1張或4張，證人自己
    使用部分1張、2張或3張，辦理緣由為向被告探病報恩或被
    告為地頭蛇不敢不辦等情，前後所述不一歧異甚鉅，疑義叢
    生，不能盡信。證人雖於原審結證稱前開㈠⒊之證詞係被告於
    109年農曆過年前來要求作偽證，只有被告找其辦門號等語(
    見原審易字卷第264、265頁)，然證人㈠⒈⒉之證述時已有顛三
    倒四，且有「林財源」之人使用其電話卡，更有被告為當地
    惡勢力強使證人辦卡之語，不特已非其記憶或陳述能力問題
    ，抑且見諸其故意諉過被告之處，而非毫無恩怨，證人之證
    詞之證明力難能輕取。
  ㈢證人張西慶係本案唯一能直接證明被告持交用以詐欺之行動
    電話門號之證據，已不足採，則門號之通聯調閱查詢單、申
    請書無非是證人張西慶曾辦理本案門號之評價為同一性累積
    證據；相關被害人遭詐欺之匯款資料，亦無從推論與被告有
    何干係，以上均不能為被告不利之認定。
　㈣刑事訴訟法規定被告有緘默權，被告基於不自證己罪原則，
    既無供述之義務，亦無真實陳述之義務，同時亦不負自證清
    白之責任，不能因被告未能提出證據資料證明其無罪，即認
    定其有罪。即便被告所辯「小李」為何人或與其關係雖有出
    入，亦不能以其辯詞之不備而對之入罪。
　㈤綜上所述，被告究否帶同證人辦理本案行動電話門號用以幫
    助詐欺之事，證人所述疑竇明現，已有合理懷疑，不能驟以
    證人之單一瑕疵之證言率以刑責相繩。此外，檢察官復未能
    舉以其他積極證據供本院調查憑參被告有其所指犯行，不能
    證明犯罪，自應為無罪之判決。
四、撤銷改判之理由
　　原審未予詳查，遽對被告論罪處刑，尚有未洽。被告提起上
    訴，指摘原判決認定不當，為有理由，自應由本院將原判決
    予以撤銷改判，並諭知被告無罪。
據上論斷，應依刑事訴訟法第369條第1項前段、第364條、第301
條第1項，判決如主文。　
本案經檢察官陳慧玲提起公訴，檢察官越方如到庭執行職務。
中　　華　　民　　國　　110 　年　　1　　月　　26 　　日
                  刑事第二十三庭審判長法　官  許永煌
                                      法　官  雷淑雯
                                      法　官  吳定亞
以上正本證明與原本無異。
不得上訴。
                                      書記官  郭侑靜
中　　華　　民　　國　　110 　年　　1 　　月　　27　　日